【裁判字號】    98,訴,785
【裁判日期】    981110
【裁判案由】    清償債務
【裁判全文】
臺灣桃園地方法院民事判決               98年度訴字第785號
原      告  甲○○
訴訟代理人  邱鎮北律師
被      告  乙○○
            丙○○○
共      同
訴訟代理人  孫世群律師
複  代理人  黃志文律師
上列當事人間請求清償債務事件，本院於民國98年10月27日辯論
終結，判決如下：
    主  文
原告之訴駁回。
訴訟費用由原告負擔。
    事  實  及  理  由
一、原告主張：
    緣被告乙○○及謝華妹於民國84年5 月17日向訴外人彭統貴
    借款新台幣（下同）300 萬元整，雙方並約定利息為年息百
    分之18，借款期限至86年5 月17日止，被告二人並於訴外人
    彭統貴交付借款300 萬元後，共同簽發借款本金300 萬元之
    本票乙紙及108 萬元之利息本票乙紙與彭統貴，作為清償借
    款之擔保。詎料借款期限屆至後，被告二人無力償還上開借
    款及利息，因而避不見面，直至88年間訴彭統貴找到被告二
    人，渠等才願意以國際技新綜合開發股份有限公司開立（下
    稱國際技新開發公司）並經訴外人吳振芳、被告乙○○背書
    之支票來清償上揭借款300 萬元，並將其原先交付由被告二
    人簽立之上揭本票取回，惟被告嗣後所交付之支票經屆期提
    示後，竟以存款不足而遭退票。再原告為彭統貴之子，彭統
    貴於生前即將上揭債權讓與原告，並由原告向被告二人催討
    上揭債務，被告二人卻置之不理，並避不見面，爰依民法第
    474 條、第478 條消費借貸返還請求權請求被告二人返回上
    開借款，並聲明：被告應共同給付原告300 萬元，及自84年
    5 月17日起至清償日止，按週年利率百分之18計算之利息。
二、被告則以：
    被告二人並未向彭統貴借款，被告乙○○係彭統貴之姪子，
    於83年間被告乙○○因聽聞吳振芳稱有一「平鎮市○○段」
    土地之投資案，經被告與彭統貴談及此事，彭統貴即表示有
    興趣投資，其並向吳振芳接洽投資事宜，嗣後於83年5 月17
    日交付3 張支票（分別係合作金庫龍潭支庫支票，面額50萬
    元，發票日期83年5 月17日，票號053606，受款人吳振芳、
    桃園縣龍潭鄉農會本行支票，發票日期83年5 月17日，面額
    150 萬元，票號802608，受款人彭統貴及新竹區中小企業銀
    行本行支票，面額100 萬元，發票日期83年5 月17日，票號
    802608，受款人彭統貴）與吳振芳作為投資款，彭統貴並要
    求被告乙○○、謝華妹簽立300 萬元之本票乙紙作為擔保，
    至84年5 月間，因上開投資案遲遲未有下文，彭統貴便要被
    告二人負責，被告二人礙於彭統貴係被告乙○○之叔叔，且
    又一再至被告二人家中叨擾，遂同意簽立充作利息之108 萬
    元本票乙紙與彭統貴。嗣於88年間彭統貴又向吳振芳接洽，
    吳振芳並交付國際技新開發公司開立300 萬元之支票乙紙與
    彭統貴，並經彭統貴之要求由被告乙○○在該支票上背書，
    而後更於88年12月30日由吳振芳簽立到期日分別為89年1 月
    31日、89年2 月28日、89年3 月31日面額共計300 萬元之本
    票與彭統貴，換回被告交付與彭統貴之300 萬元本票，因吳
    振芳無法依約償還債務，其遂於89年10月6 日簽立承諾書，
    承諾分別於89年10月31日及同年11月31日分別償還150 萬元
    ，綜上皆足證被告二人與彭統貴並無任何消費借貸關係，並
    聲明：原告之訴駁回。
三、原告主張被告二人向其父彭統貴借貸300 萬元，固提出被告
    二人所簽立之108 萬元本票及由國際技新開發公司開立，吳
    振芳及被告乙○○背書之300 萬元支票各乙紙（見本院卷第
    6 、7 頁），並援用被告所提出彭統貴開立面額共300 萬元
    之支票影本三紙等為證（見本院卷第35頁），被告則以上開
    情詞置辯，經查：
（一）按當事人主張有利於己之事實者，就其事實有舉證之責任
      ，民事訴訟法第277 條定有明文。又民事訴訟如係由原告
      主張權利者，應先由原告負舉證之責，若原告先不能舉證
      ，以證實自己主張之事實為真實，則被告就抗辯事實即令
      不能舉證，或其所舉證據尚有疵累，亦應駁回原告之請求
     （ 最高法院17年上字第917 號判例意旨參照）。次按當事
      人主張有金錢借貸關係存在，須就其發生所須具備之特別
      要件即金錢之交付及借貸意思表示互相一致負舉證之責任
      ，此觀民法第474 條第1 項規定即明，最高法院亦著有81
      年度台上字第2372號判決要旨可資參照。
（二）原告主張被告二人向其父彭統貴借款300 萬元，既為被告
      所否認，則依舉證責任分配之原則，自應由原告就彭統貴
      與被告二人間具有消費借貸之合意及已為金錢交付之事實
      ，先負舉證之責任。對此原告固提出國際技新開發公司開
      立，由吳振芳及被告彭統貴背書之支票乙紙及被告二人於
      86年5 月17日簽發之面額108 萬元之本票乙紙（見本院卷
      第6 、7 頁）為證，並主張被告二人另曾開立面額300 萬
      元之本票，僅係被告嗣後以上開國際技新開發公司開立之
      支票換回。被告二人雖承認該面額108 萬元之本票係由渠
      等開立，且曾開立面額300 萬元之本票，惟抗辯當初僅係
      應彭統貴要求所開立，渠等並無與彭統貴間具有消費借貸
      關係。而票據既為無因證券，且開立本票之原因眾多，尚
      無法僅因被告二人曾簽立面額300 萬元及108 萬元之本票
      ，即驟認渠等與彭統貴間具有消費借貸關係。原告雖再援
      引被告二人提出彭統貴簽立之3 張面額共計300 萬元之支
      票影本（見本院卷第35頁）為證，主張當初系爭支票即係
      交付與被告二人之借款，惟觀諸系爭支票中，於合作金庫
      龍潭支庫面額50萬元支票上之受款人載明為吳振芳，另於
      桃園縣龍潭鄉農會及新竹區中小企業銀行之支票受款人皆
      載明為彭統貴，皆無彰顯系爭支票係開立與被告二人，對
      此原告雖稱當初係因被告二人表示借款係要用於投資吳振
      芳之土地開發案，因此才將系爭支票其中合作金庫支票之
      受款人依被告乙○○之指示記載吳振芳，惟支票本係流通
      證券，依法可以隨意轉讓，若真係借款與被告二人，為何
      不於支票上記載被告二人為受款人，再由被告轉讓與吳振
      芳即可，且原告就此主張復無提出其他證據以實其說，原
      告稱彭統貴開立上揭支票係交由被告二人之借款，是否足
      採，實屬有疑。再對照原告所提出國際技新開發公司開立
      並經吳振芳、被告乙○○背書之支票（見本院卷第7 頁）
      ，其後之背書除被告乙○○外，尚有吳振芳，而原告既自
      稱該張支票係被告乙○○用來清償300 萬元債務之用，並
      主張消費借貸關係存於彭統貴與被告二人之間，與吳振芳
      無涉，則吳振芳為何於該張支票上背書，再被告另提出由
      吳振芳出具之承諾書（見本院卷第37頁）其上載明為清償
      積欠彭統貴300 萬元之債務，承諾於89年10月31日、89年
      11月31日分別償還150 萬元，若未償還將提供等值之土地
      設定抵押權等字樣，對此原告雖稱從未見過系爭承諾書，
      且質疑承諾書為何由被告持有，就此被告抗辯係因彭統貴
      與吳振芳接洽時皆在被告家中，因而該承諾書才會由被告
      持有，惟原告持有之國際技新開發公司之支票上既有吳振
      芳之背書，另彭統貴開立之3 紙支票，其中合作金庫龍潭
      支庫本庫支票之受款人亦載明為吳振芳，復有被告提出吳
      振芳出具之承諾書，被告亦否認收受彭統貴開立之支票等
      情觀之，則彭統貴縱交付300 萬元之支票與他人成立消費
      借貸或投資，亦應係與吳振芳成立投資或消費借貸關係較
      合乎常情。
（三）又被告二人就曾開立面額300 萬元之本票並另外簽立 108
      萬元之本票之事實部分，雖抗辯當初係因彭統貴投資與吳
      振芳參加土地開發案，才開立面額共計300 萬元之支票3
      紙交付與吳振芳，復因雙方係經由被告乙○○進而認識，
      且彭統貴又係被告乙○○之叔叔，因而當初彭統貴決定投
      資時，要求被告彭統貴簽發300 萬元之本票作為擔保，另
      108 萬元之本票係因84年間開發案遲遲未有下文，彭統貴
      要求被告二人負責，基於親戚情面不得以才開立系爭本票
      等語。惟從事後確係由吳振芳開立之票據換回上開被告二
      人開立之300 萬元本票，及吳振芳出具承諾書等情觀之，
      尚難謂與常情有何不合之處，況且，開立票據與他人收執
      ，或用作擔保、清償或充作買賣價金，原因非一，不得因
      此驟認為借貸。
四、綜上所述，原告既無法證明彭統貴與被告二人間具有消費借
    貸之意思表示合意及交付借款300 萬元之事實，復無提出其
    他證據加以證明，則縱被告抗辯尚有疑義，仍不能認定原告
    主張為真，則原告依消費借貸法律關係請求被告2 人給付30
    0 萬元及自84年5 月17日起至清償日止，按週年利率百分之
    18計算之利息為無理由，應予駁回。
五、本件事證已臻明確，兩造其餘攻擊、防禦方法及未經援用之
    證據，經本院審酌後，認對本件判決之結果不生影響，爰不
    予一一論述，附此敘明。
六、據上論結，本件原告之訴為無理由，依民事訴訟法第78條，
    判決如主文。
中    華    民    國    98    年    11    月    10    日
                  民事第二庭審判長  法  官  劉克聖
                                    法  官  楊晴翔
                                    法  官  陳彥年
以上正本係照原本作成。
如對本判決上訴，須於判決送達後20日內向本院提出上訴狀。
中    華    民    國    98    年    11    月    10    日
                                    書記官  劉霜潔

司法院資訊處製作；財團法人民間司法改革基金會備份。
